臺灣高等法院民事判決　八十九年度上字第三一二號
　　上　訴　人　甲○○
　　　　　　　　壬○○
　　　　　　　　乙○○○
　　被　上訴人　丙○○
　　　　　　　　辛○○
　　　　　　　　丁○○
　　　　　　　　戊○○
　　　　　　　　庚○○
　　　　　　　　己○○
　　法定代理人　癸○○
右當事人間請求履行契約事件，上訴人對於中華民國八十八年十一月二十四日台灣台
北地方法院八十六年度訴字第二三八四號第一審判決提起上訴，本院判決如左：
    主    文
上訴駁回。
第二審訴訟費用由上訴人負擔。
    事    實
甲、上訴人方面：
壹、聲明：
一、原判決除徐添勝部分外廢棄。
二、被上訴人癸○○、辛○○、丁○○、戊○○、庚○○、己○○（下稱被上訴人癸
    ○○等六人）應即向台北市政府工務局申領依該局字第○一二四號建造執照所
    興建坐落台北市○○區○○段三小段第二○四九建號建物（即門牌號碼台北市○
    ○路○段一五○巷四一一弄十、十二、十四、十六號全棟）之使用執照。
三、被上訴人癸○○等六人辦妥使用執照後，應將如附表所示建物向主管地政機關辦
    妥以被上訴人癸○○等六人為名義之第一次所有權登記，於辦竣後再將附表所示
    建物之所有權移轉登記予被上訴人丙○○。並由上訴人各依附表所示「建物門牌
    號碼」之建物及「實際所有權人」欄所示之名義分別代受移轉登記。
四、願供擔保，請准宣告假執行。
貳、陳述：除引用原判決書之記載外，補稱略以：
一、依司法院七十二年六月二十八日（）秘台廳一字第○一四六三號函之見解，起
    造人怠於申領使用執照時，債權人有權訴請起造人提出申請。
二、被上訴人癸○○等六人之被繼承人翁光儀為系爭合建房屋之起造人，依建築法第
    七十三條及協議書規定，有申請使用執照及辦理第一次所有權登記之義務，竟不
    為之，被上訴人丙○○依協議書第四條規定應訴請翁光儀為之，丙○○亦怠於向
    翁光儀請求，上訴人為保全債權，依民法第二百四十二條規定，有權代位丙○○
    向癸○○等六人為請求。
三、被上訴人丙○○與翁光儀間之合夥已解散，並分配清算完竣。被上訴人丙○○即
    得請求被上訴人癸○○等六人申請使用執照，並就如附表所示之建物辦理所有權
    第一次登記後再移轉予丙○○，並由上訴人代受之。
參、證據：除援用原審所提證據外，補提匯款回條、戶籍謄本、和解書、合建契約、
    協議書等為證。
乙、被上訴人癸○○六人方面：
壹、聲明：上訴駁回。
貳、陳述：除引用原判決書之記載外，補稱略以：
一、申領使用執照乃起造人依建築法所負之公法上權利義務，除非以私法契約賦予相
    對人得請求起造人申請使用執照之權利，本質上為公法行為，不屬普通法院管轄
    。而上訴人係與丙○○或訴外人皇家建設工程股份有限公司（下稱皇家公司）簽
    訂合建契約，翁光儀並非當事人，況合建契約內亦未賦予上訴人得請求起造人申
    領使用執照之權利，故上訴人請求癸○○等六人申領使用執照，實無理由。
二、依被上訴人丙○○、徐添勝及翁光儀簽訂之合夥契約，翁光儀僅負有出資及提供
    部分合建土地之義務，並無承擔丙○○與上訴人間基於合建契約所生債務，或成
    為合建契約之當事人，上訴人逕向非合建契約當事人且未承擔丙○○合建契約義
    務之翁光儀及其繼承人即癸○○等六人履行合建契約，亦無理由。
三、依被上訴人丙○○與徐添勝、翁光儀簽訂之協議書第四條約定，係以合夥房屋全
    部銷售完畢後計算其損益，並非「原物分配」，上訴人主張合夥房屋建妥後，已
    結算分配房屋，顯與協議書之約定不符。合夥既未解散，合夥財產亦未協議分配
    ，被上訴人丙○○又非唯一之合夥人，上訴人使用房屋尤非基於翁光儀、丙○○
    之交付，上訴人主張係丙○○交付，並非事實。
參、證據：援用原審立證方法。
丙、被上訴人丙○○部分：
    被上訴人丙○○經合法通知，未於言詞辯論期日到場，亦未提出書狀作何聲明或
    陳述。
    理    由
一、本件被上訴人丙○○經合法通知，未於言詞辯論期日到場，核無民事訴訟法第三
    百八十六條所列各款情形，爰依上訴人之聲請，准其就被上訴人丙○○部分，一
    造辯論而為判決。
二、按不變更訴訟標的，而補充或更正事實上或法律上之陳述者，非為訴之變更或追
    加，民事訴訟法第二百五十六條定有明文。本件上訴人起訴時其第二項聲明為：
    「被告等（即被上訴人）應將如附表所示建物向主管地政機關辦理以原告名義（
    即上訴人）之所有權第一次登記，或辦理以被告名義之所有權第一次登記後將其
    所有權移轉登記予原告」，於本院審理中雖改聲明為：【(一)被上訴人癸○○等六
    人應即向台北市政府工務局申領依該局字第○一二四號建造執照所興建坐落台
    北市○○區○○段三小段第二○四九建號建物（即門牌號碼台北市○○路○段一
    五○巷四一一弄十、十二、十四、十六號全棟）之使用執照。(二)被上訴人癸○○
    等六人辦妥使用執照後，應將如附表所示建物向主管地政機關辦妥以被上訴人癸
    ○○等六人為名義之第一次所有權登記，於辦竣後再將附表所示建物之所有權移
    轉登記予被上訴人丙○○。並由上訴人各依附表所示「建物門牌號碼」之建物及
    「實際所有權人」欄所示之名義分別代受移轉登記。】，惟仍係本於同一合建契
    約為請求，而補充、更正法律上之陳述，非屬訴之變更，無須被上訴人之同意，
    本院就更正後之聲明予以審理，合先明。
三、上訴人主張：伊等提供所有之臺北市○○段○○段五一九、五一九—二、五二一
    、五二一─二號土地應有部分及其上建物暨同上段五一九—一、五二一—一號之
    畸零地合併使用請求權，與被上訴人丙○○簽訂合建地下二層及地上七層大廈之
    合建契約，伊等各分得如附表所示房屋一戶。被上訴人丙○○將取得之合建權折
    資新台幣（以下同）七百萬元與原審共同被告徐添勝（出資三百萬元）及被上訴
    人癸○○等六人之被繼承人翁光儀（出資一千萬元）於民國（下同）七十八年十
    二月十四日訂立合作興建吳興街大廈協議書（下稱協議書），並以翁光儀為合建
    房屋之起造人。翁光儀依建築法有申領使用執照之義務，並應於辦理保存登記後
    ，將丙○○依出資比例分得之六．三戶房屋所有權移轉登記予丙○○，丙○○應
    將分得之房屋依附表所示移轉登記與伊所有。伊雖分別取得如附表所示之房屋，
    惟未辦妥房屋所有權登記。因丙○○怠於請求翁光儀申領使用執照，辦理所有權
    第一次登記，再移轉登記為丙○○所有，伊等自得代位丙○○請求翁光儀履行上
    開義務。翁光儀於訴訟中死亡，其義務自應由被上訴人癸○○等六人承受之等情
    ，爰依合建契約、協議書第四條、建築法第七十條第一項及代位權之規定，求為
    命(一)被上訴人癸○○等六人應即向台北市政府工務局申領依該局字第○一二四
    號建造執照所興建坐落台北市○○區○○段三小段第二○四九建號建物，即門牌
    號碼台北市○○路○段一五○巷四一一弄十、十二、十四、十六號全棟之使用執
    照。(二)被上訴人癸○○等六人辦妥使用執照後，應將附表所示之「建物門牌號碼
    」之建物向主管地政機關辦妥以癸○○等六人為名義之所有權第一次登記，再移
    轉登記與被上訴人丙○○。並由上訴人各依附表所示「門牌號碼」之建物及「實
    際所有權人」欄所示之名義分別代受移轉登記之判決（上訴人另請求徐添勝辦理
    所有權移轉登記部分，經原審為其敗訴之判決，未據上訴人聲明不服）。
四、被上訴人癸○○等六人則以：使用執照之申請係公法上之權利義務，合建契約中
    又未賦予上訴人得請求起造人申領使用執照之權利，上訴人無權請求之。又翁光
    儀並非合建契約當事人，依翁光儀與丙○○、徐添勝所簽訂協議書之約定，翁光
    儀僅負有出資及提供合建土地之義務，並無承擔合建契約債務，上訴人請求伊等
    依合建契約履行移轉合建房屋所有權登記之義務，實無理由。況上訴人未提供足
    夠合建之基地、未退還保證金、未給付合建後所多得坪數價金、未給付契稅、地
    價稅及停車位價金之義務等語，茲為抗辯。
五、上訴人主張：伊等提供所有之臺北市○○段○○段五一九、五一九—二、五二一
    、五二一─二號土地應有部分及其上建物暨同上段五一九—一、五二一—一號之
    畸零地合併使用請求權，分別與被上訴人丙○○、皇家建設工程股分有限公司簽
    訂合建地下二層及地上七層大廈之合建契約，伊等並各依原房屋之位置樓次各分
    得房屋乙戶，即Ａ棟五樓甲○○（門牌號碼台北市○○路○段一五０巷四一一弄
    十四號五樓），Ｂ棟七樓壬○○（門牌號碼同上址巷弄十二號七樓），一樓乙○
    ○○（門牌號碼同上址巷弄十號一樓及十二號一樓）。被上訴人丙○○復將取得
    之合建權與原審共同被告徐添勝及被上訴人癸○○等六人之被繼承人翁光儀訂立
    協議書，合夥興建吳興街大廈等情，業據提出合建契約書、協議書為證（見本院
    一卷四五─六○頁），被上訴人對上開契約之真正固不爭執，惟以前詞置辯。經
    查：
  (一)按債權人基於債之關係，得向債務人請求給付，民法第一百九十九條第一項定有
    明文。又債權係屬特定人間之權利，債權債務之主體，應以締結契約之當事人為
    準，亦即特定債權人僅得向特定債務人請求給付（最高法院十八年上字第一九五
    三號、十九年上字第三八二號判例意旨參照），因此除非債務人因債務或契約承
    擔將其依契約所定給付義務移轉由他人承受，否則債權人即不得逕向債務人以外
    之人請求給付。本件上訴人係本於合建契約請求被上訴人癸○○等六人申辦使用
    執照，並將如附表所示房屋移轉登記予上訴人所有。然上開合建契約係上訴人甲
    ○○、壬○○分別與被上訴人丙○○簽訂及上訴人乙○○○與「皇家建設工程股
    份有限公司代表人丙○○」所簽訂，而翁光儀並非該合建契約之當事人，為兩造
    所不爭執，並有合建契約書在卷可證（見本院一卷四五─五七頁），是被上訴人
    癸○○等六人之被繼承人翁光儀既非上開合建契約之當事人，上訴人本於合建契
    約請求被上訴人癸○○等六人履行合建契約之義務，即屬無據。
  (二)次查，翁光儀於七十八年三月十四日與被上訴人丙○○、徐添勝訂定協議書，約
    定內容為：被上訴人丙○○就其取得坐落台北市○○區○○段三小段五一九、五
    一九之二、五二一、五二一之二、五一九之一、五二一之一等地號土地之合建權
    ，邀約徐添勝、翁光儀合作投資興建吳興街大廈，暫定出資額二千萬元，由翁光
　　儀出資一千萬元、徐添勝出資三百萬元、丙○○出資七百萬元。翁光儀並負責購
　　買同上區段五二一地號○．○○三四公頃土地，徐添勝應負責購買同上區段五一
　　九之一、五二一之一、五二一之二，合計○．○○三二公頃等三筆土地，並由丙
　　○○擔任本合作事業之主體人，但有關重要事項之決定應先取得翁光儀、徐添勝
　　之同意或會商決定之等情，為兩造所不爭執，並有協議書影本附卷可稽（見本院
　　一卷五八─六○頁），則依該協議書之約定，翁光儀僅負有出資與提供土地之義
　　務，並未承擔被上訴人丙○○與地主即上訴人間基於合建契約之債務或成為合建
　　契約之當事人。從而，翁光儀既未因協議書之簽訂而成為上訴人與被上訴人丙○
　　○間合建契約之當事人，亦未承擔丙○○合建債務，則上訴人逕向翁光儀請求履
　　行合建契約，亦屬無據。
  (三)按債務人怠於行使其權利時，債權人因保全債權，得以自己之名義，行使其權利
    。但專屬於債務人本身者，不在此限，民法第二百四十二條定有明文。故債權人
    對於債務人之權利，得代位行使者，範圍甚廣，凡非專屬於債務人本身之財產上
    權利，均得為之。又土地登記規則第七十九條規定，申請建物所有權第一次登記
    ，應提出使用執照。而使用執照依建築法第七十條規定，應於建築工程完竣後，
    由起造人會同承造人及監造人向主管建築機關申請，無承造人或監造人，或承造
    人、監造人無正當理由，而拒不會同或無法會同者，由起造人單獨申請之。是債
    務人即起造人於建築物建造完成後，怠於申請使用執照，致無法辦理建物所有權
    第一次登記，而損害債權人之權利時，債權人因保全債權，自非不得訴請法院，
    以自己名義行使其權利。查，本件系爭建物係以翁光儀為起造人，此為兩造所不
    爭執，揆之首揭說明，翁光儀固負有申請使用執照之義務，惟與上訴人簽訂合建
    契約者，係被上訴人丙○○及皇家建設工程股份有限公司，而翁光儀與上訴人間
    並無債權債務關係，已如前述，則上訴人自無權請求翁光儀申領使用執照及辦理
    所有權移轉登記。又被上訴人丙○○雖因將取得之合建權與徐添勝及翁光儀簽訂
    協議書，合夥投資興建吳興街大廈，故於翁光儀怠於申請使用執照，無法辦理所
    有權第一次登記時，得訴請翁光儀申領使用執照。惟被上訴人丙○○與翁光儀、
    徐添勝簽訂之協議書第四條係約定：「損益分配：1.丙方（即丙○○）應負責於
    本協議書訂定後，妥備各項會計書表，工程業務之進展情形詳載收支帳目，以為
    損益分配之依據。2.所建房屋完成銷售完畢，核所得損益，按投資比例分配，如
    有虧損亦同」，即丙○○與翁光儀、徐添勝各合夥人權益之分配，係以合夥房屋
    全部銷售完畢後計算其損益，並按投資比例分配之。本件上訴人係主張合夥房屋
    建妥後，各合夥人均按投資比例分配房屋，並已將分得之房屋處理完畢，合夥關
    係已解散清算完竣，並提出合建契約、買賣契約、協議書等為證（見本院一卷二
    一五─二三七、二五五─二六二頁，本院二卷一三、一四、二一、二三頁）。然
    查，被上訴人癸○○等六人否認合夥關係已清算完竣，而依上訴人所述，及上開
    合建契約、買賣契約、協議書所載，僅能證明合夥房屋建妥後，房屋處理之情形
    ，尚無法證明合夥損益已分配完成，更無法證明合夥關係已清算完竣。而民法第
    二百四十二條前段所定債務人怠於行使其權利時，債權人因保全債權，得以自己
    之名義，行使其權利之先決條件，須債務人果有此權利，且在可以行使之狀態，
    始有債權人代位行使之可言（最高法院六十五年度台上字第三八一號判例意旨參
    照）。本件上訴人既無法舉證證明債務人即被上訴人丙○○對被上訴人癸○○等
    六人之移轉如附表所示建物所有權之請求權存在，則上訴人主張代位被上訴人丙
    ○○行使，即非有理由。
  (四)被上訴人癸○○等六人於合夥興建之房屋建妥後，固有申請使用執照之義務，惟
    取得使用執照並辦理建物第一次所有權登記後，如附表所示之建物仍登記為被上
    訴人癸○○等六人所有，而上訴人既無權代位被上訴人丙○○請求被上訴人癸○
    ○等六人辦理移轉登記，自亦無權代受移轉登記，則上訴人請求被上訴人癸○○
    等六人申請使用執照，即無保護必要，而不應准許。
六、綜上所述，上訴人主張依合建契約及協議書之約定，請求被上訴人癸○○等六人
    應即向台北市政府工務局申領依該局字第○一二四號建造執照所興建坐落台北
    市○○區○○段三小段第二○四九建號建物（即門牌號碼台北市○○路○段一五
    ○巷四一一弄十、十二、十四、十六號全棟）之使用執照。並於辦妥使用執照後
    ，應將如附表所示建物向主管地政機關辦妥以被上訴人癸○○等六人為名義之第
    一次所有權登記，於辦竣後再將附表所示建物之所有權移轉登記予被上訴人丙○
    ○。並由上訴人各依附表所示「建物門牌號碼」之建物及「實際所有權人」欄所
    示之名義分別代受移轉登記，為無理由，不應准許。原審為上訴人敗訴之判決，
    及駁回其假執行之聲請，並無不合。上訴意旨指摘原判決不當，求予廢棄改判，
    為無理由，應予駁回。
七、兩造其餘攻擊、防禦方法與判決結果無涉，爰不一一論述，併此明。
八、據上論結，本件上訴為無理由，依民事訴訟法第四百四十九條第一項、第七十八
    條，判決如主文。
中　　　華　　　民　　　國　　九十一　　年　　　三　　　月　　十九　　　日
　　　　　　　　　　　　　　　　　民事第十四庭
　　　　　　　　　　　　　　　　　　　審判長法　官　張　劍　男
　　　　　　　　　　　　　　　　　　　　　　法　官　蘇　芹　英
　　　　　　　　　　　　　　　　　　　　　　法　官　蔡　芳　齡
右正本係照原本作成。
如不服本判決，應於收受送達後二十日內向本院提出上訴書狀，其未表明上訴理由者
，應於提出上訴後二十日內向本院補提理由書狀（均須按他造當事人之人數附繕本）
上訴時應提出委任律師或具有律師資格之人之委任狀；委任有律師資格者，另應附具
律師及格證書及釋明委任人與受任人有民事訴訟法第四百六十六條之一第一項但書或
第二項（詳附註）所定關係之釋明文書影本。
中　　　華　　　民　　　國　　九十一　　年　　　三　　　月　　二十一　　日
　　　　　　　　　　　　　　　　　　　　　　書記官　蔡　錦　輝
附註：
民事訴訟法第四百六十六條之一（第一項、第二項）：
對於第二審判決上訴，上訴人應委任律師為訴訟代理人。但上訴人或其法定代理人具
有律師資格者，不在此限。
上訴人之配偶、三親等內之血親、二親等內之姻親，或上訴人為法人、中央或地方機
關時，其所屬專任人員具有律師資格並經法院認為適當者，亦得為第三審訴訟代理人
。
附表：
 ┌──┬─────────────────────┬───────┬──┐
 │編號│            建物門牌                      │ 實際所有權人 │附註│
 ├──┼─────────────────────┼───────┼──┤
 │ 1. │台北市○○路○段一五○巷四一一弄十四號五樓│    甲○○    │    │
 ├──┼─────────────────────┼───────┼──┤
 │ 2. │台北市○○路○段一五○巷四一一弄十二號七樓│    壬○○    │    │
 ├──┼─────────────────────┼───────┼──┤
 │ 3. │台北市○○路○段一五○巷四一一弄十號一樓及│   乙○○○   │    │
 │    │十二號一樓                                │              │    │
 └──┴─────────────────────┴───────┴──┘
